臺灣高等法院臺南分院民事判決
110年度保險上易字第1號
上  訴  人  旺旺友聯產物保險股份有限公司

法定代理人  洪吉雄
訴訟代理人  郭姿君律師
被 上訴 人  陳玟君
訴訟代理人  陳世勳律師
上列當事人間請求給付保險金事件，上訴人對於民國109年11月1
3日臺灣臺南地方法院108年度保險字第13號第一審判決提起上訴
，本院於111年1月4日言詞辯論終結，判決如下：
    主      文
上訴駁回。
第二審訴訟費用由上訴人負擔。
    事實及理由
一、被上訴人主張：被上訴人於民國107年11月7日以其母親陳郭
    對為被保險人、自己為受益人，向上訴人投保旺旺友聯產物
    傷害保險（保單號碼：0000－000000000000，下稱系爭保險
    契約），保險期間自107年11月23日午夜24時起至108年11月
    23日午夜24時止，傷害身故保險金為新臺幣（下同）100萬
    元（下稱系爭保險金）。陳郭對於108年4月14日自床上跌落
    受傷，引起蜂窩性組織炎，於108年4月15日再次意外跌倒，
    致右腳外傷及水泡瘀青，翌日前往衛生福利部臺南醫院（下
    稱臺南醫院）急診治療，經診斷為右腳傷口部位蜂窩性組織
    炎而辦理住院，其後病情漸趨惡化，108年4月22日轉至加護
    病房，108年4月23日因敗血症死亡。陳郭對自意外發生至死
    亡，前後僅約8天時間，且持續住院治療期間亦無其他疾病
    產生，足認陳郭對於108年4月14日及15日兩次意外受傷與最
    後死亡結果間，具有相當因果關係。被上訴人於108年6月間
    向上訴人請求給付系爭保險金，卻遭上訴人以陳郭對之死亡
    原因為「甲敗血症休克併呼吸衰竭、乙菌血症」、死亡方式
    為「自然死」為由，拒絕給付；爰依系爭保險契約第5條第1
    項約定、保險法第131條，擇一請求上訴人給付系爭保險金
    ，及自起訴狀繕本送達翌日起之法定遲延利息，並陳明願供
    擔保請准宣告假執行等語。
二、上訴人則以：依臺南醫院108年4月23日死亡證明書之記載：
    陳郭對「死亡方式：自然死（純粹僅因疾病或自然老化所引
    起的死亡）」、「死亡原因：⒈直接引起死亡之疾病或傷害
    ：甲、敗血症休克併呼吸衰竭；先行原因（若有引起上述死
    因之疾病或傷害）；乙、（甲之原因）菌血症。⒉其他對於
    死亡有影響之疾病或身體狀況（但與引起死亡之疾病或傷害
    無直接關聯者）⑴急性腎損傷、⑵庫欣氏症候群、⑶蜂窩性組
    織炎」等語，足證陳郭對係因菌血症引起敗血症併呼吸衰竭
    而死亡。陳郭對生前雖有因跌倒受傷致蜂窩性組織炎，惟該
    病況與死亡並無因果關係，自非系爭保險契約所約定之「意
    外傷害事故」。又被上訴人主張陳郭對之死亡係因108年4月
    14日跌倒，有蜂窩性組織炎之症狀而引發敗血症死亡，故推
    測係因跌倒造成皮膚微小傷口所致，然此僅係上訴人空言推
    測，並無證據可證；且陳郭對患有糖尿病、高血壓、慢性腎
    臟病等慢性疾病，血液循環不佳，加上陳郭對於108年4月14
    日就診時有上呼吸道感染、咳嗽與流鼻水等症狀，益徵其免
    疫力下降而有類似感冒之情形，再依原證三照片，未有蜂窩
    性組織炎狀況之左腳腳底發黑，可知陳郭對之皮膚狀況亦不
    佳，實難認其蜂窩性組織炎之病況非其本身疾病或體況所引
    起，與跌倒並無因果關係。而依成大醫院109年6月24日病情
    鑑定報告書及109年9月16日補充病情鑑定報告書，均認陳郭
    對蜂窩性組織炎之病況並非跌倒引起，且無傷口可引起蜂窩
    性組織炎；陳郭對既係因感染疾病導致蜂窩性組織炎，其本
    身之體況則為貢獻因素(加重因素)，應認係「非意外」，難
    認被上訴人就該事故確已發生，且依經驗法則，其發生通常
    係外來、偶然而不可預見者已盡證明之責，從而被上訴人之
    請求，實不足採等語，資為抗辯。
三、原審為上訴人敗訴之判決，上訴人不服，提起上訴，並聲明
    ：㈠原判決廢棄。㈡被上訴人在第一審之訴及假執行之聲請均
    駁回。
　　被上訴人答辯聲明：上訴駁回。　　
四、兩造不爭執事項：
  ㈠107年11月7日被上訴人以陳郭對為被保險人、自己為受益人
    ，向上訴人投保系爭保險契約，雙方約定系爭保險契約之保
    險期間自107年11月23日午夜24時起至108年11月23日午夜24
    時止，傷害身故保險金為100萬元。（原審卷一第26頁保險
    單）
  ㈡依系爭保險契約約定如下：（原審卷一第27頁）
    ⒈第2條（保險範圍）：「被保險人於本契約有效期間內，因
      遭受意外傷害事故，致其身體蒙受傷害而致殘廢或死亡時
      ，本公司依照本契約的約定，給付保險金。前項所稱意外
      傷害事故，指非由疾病引起之外來突發事故」。
    ⒉第5條（身故保險金或喪葬費用保險金的給付），第1項：
      「被保險人於本契約有效期間內遭受第2條約定的意外傷
      害事故，自意外傷害事故發生之日起180日以內死亡者，
      本公司按保險金額給付身故保險金...」。
  ㈢陳郭對於108年4月15日19、20時在家中跌倒，致右腳受有外
    傷及水泡瘀青，翌日（即108年4月16日）送至臺南醫院急診
    ，經診斷為「1.敗血症休克併呼吸衰竭；2.菌血症；3.急性
    腎損傷；4.庫欣氏症候群；5.蜂窩性組織炎」，於同日住院
    治療，108年4月22日轉至加護病房，108年4月23日死亡（共
    住院8日）。（原審卷一第35頁診斷證明書、第39頁照片）
  ㈣臺南醫院108年4月23日之死亡證明書載稱：陳郭對「死亡方
    式：自然死（純粹僅因疾病或自然老化所引起的死亡）」、
    「死亡原因：1.直接引起死亡之疾病或傷害：甲、敗血症休
    克併呼吸衰竭；先行原因：（若有引起上述死因之疾病或傷
    害）乙、（甲之原因）菌血症。2.其他對於死亡有影響之疾
    病或身體狀況（但與引起死亡之疾病或傷害無直接關聯者）
    ⑴急性腎損傷、⑵庫欣氏症候群、⑶蜂窩性組織炎」等語。（
    原審卷一第37頁死亡證明書）
  ㈤臺南醫院108年4月23日出院病歷摘要載稱：「陳郭對於108年
    4月15日跌倒導致右下肢撕裂皮肉傷」、「周邊動脈血管阻
    塞疾病、第二型糖尿病、慢性腎臟疾病急性惡化、管狀動脈
    疾病」等語；另出院診斷欄第二診斷名載稱：「周邊血管阻
    塞性疾病合併續發性蜂窩性組織炎」等語。（原審判決不爭
    執事項㈤）
  ㈥被上訴人於108年6月間檢具相關文件向上訴人請求給付系爭
    保險金100萬元，上訴人以陳郭對之死亡原因為「甲、敗血
    症休克併呼吸衰竭；乙、菌血症」，死亡方式為「自然死」
    為由，拒絕給付保險金100萬元。（原審判決不爭執事項㈥）
  ㈦上訴人對原證1至原證5之形式真正均不爭執。（原審卷一第2
    3至93頁）
  ㈧陳郭對於106年4月23日至108年4月23日之健保就醫紀錄明細
    詳如原審卷㈠第155-171頁所示。
五、兩造爭執事項：
    被上訴人依系爭保險契約第5條第1項、保險法第131條第1項
    ，擇一請求上訴人給付保險金100萬元及法定遲延利息，有
    無理由？
六、本院之判斷：
　㈠按意外傷害保險，對被保險人或受益人而言，因涉有「證據
    遙遠」或「舉證困難」之問題，本得依民事訴訟法第277條
    但書規定，就保險法第131條第2項所稱「非由疾病引起之外
    來突發事故」所致之意外傷害，主張用「證明度減低」之方
    式，減輕其舉證責任，並以被保險人或受益人如證明該事故
    確已發生，且依經驗法則，其發生通常係外來、偶然而不可
    預見者，即認其已盡舉證之責。故當事人之一造如依該方式
    提出相關之證據，並符合經驗法則者，亦應認其已有提出適
    當之證明，他造欲否認其主張，即不得不更舉反證以證明之
    （最高法院103年度台上字第199號判決參照）。又倘外來突
    發事故為殘廢或死亡結果發生之主要有效原因，保險人即應
    給付保險金（最高法院102年度台上字第1869號判決參照）
    。
　㈡上訴人主張依保險法第131條及系爭保險契約第2條，系爭保
    險契約所承保之範圍，限於被保險人因意外傷害事故，即因
    非由疾病引起之外來突發事故，致其身體蒙受傷害而致死亡
    時，始負給付身故保險金之義務。被上訴人未舉證證明陳郭
    對於死亡前，曾因跌倒而出現腿部傷口，則陳郭對因細菌感
    染而生蜂窩性組織炎，最終導致敗血症死亡，顯非「非由疾
    病引起之外來突發事故」，非屬系爭保險契約之承保範圍云
    云，為被上訴人所否認，爰審酌分述如下：
　⒈上訴人雖以成大醫院109年6月24日成附醫秘字第1090011064
    號函覆之鑑定報告（原審卷一第241-246頁，下稱第一次鑑
    定報告）記載：「由病歷記載（4月23日護理紀錄）和（原
    證3)照片，4月15日跌倒應僅造成腳部瘀傷，撕裂傷應為水
    泡破裂所致。蜂窩性組織炎應在4月15日前出現，是造成死
    者死亡之原因」，及成大醫院109年9月16日成附醫秘字第10
    90018526號函檢送之病情鑑定報告書（原審卷二第61-63頁
    ，下稱補充鑑定報告）記載：「陳郭對之蜂窩組織炎起因及
    時間，因無具體事證難以研判。但由病歷記載於108年4月15
    日至成大門診，曾提及14日晚跌倒，右腳紅腫併局部疼痛未
    提及有傷口出現，懷疑為蜂窩組織炎，並建議至感染科門診
    就診。據上述研判，右腳之傷應為蜂窩組織炎，而非跌倒造
    成之傷害」，主張陳郭對於109年4月15日跌倒時，腿部並未
    出現傷口，惟至遲於當日即已罹患蜂窩性組織炎，顯見陳郭
    對並非因跌倒之外傷引發蜂窩性組織炎，其死亡自非意外事
    故所致云云，惟查：
　　⑴依第一次鑑定報告記載：「…、⒉成大醫院病歷記載：108年
      4月8日：門診時主訴，出現上呼吸道感染症狀，咳嗽流鼻
      水，但無發燒。108年4月15日：主訴昨日（14日）自床上
      跌落，當日患者有咳嗽，右腳腫脹局部發紅、無發熱現象
      ，但未提及傷口狀況，醫師告知患者及家屬：如有紅腫及
      發熱現象（懷疑為蜂窩性組織炎）建議改至感染科門診。
      ⒊死者於108年4月16日08時32分到部立台南醫院急診；主
      訴因前一天晚上跌倒，右腳出現傷口、水泡及瘀青。檢查
      結果並無骨折，但有發燒之現象。建議病人住院，並確診
      為蜂窩組織炎，並處理水泡治療感染」等語（原審卷一第
      243頁）。
　　⑵依補充鑑定報告記載：「陳郭對之蜂窩組織炎起因及時間
      ，因無具體事證難以研判。但由病歷記載，於108年4月15
      日至成大門診，曾提及14日晚跌倒，右腳紅腫併局部疼痛
      未提及有傷口出現，懷疑為蜂窩組織炎，並建議至感染科
      門診就診」等語（原審卷二第63頁）。
　　⑶依第一次鑑定報告記載：「蜂窩組織炎是皮膚的細菌感染
      ，會影響到真皮與皮下組織。其症狀為皮膚發紅，會在數
      天內逐漸擴大範圍。感染範圍通常伴隨疼痛，並引起發燒
      與疲倦。常見於腿與臉。腿的部分通常會因為皮膚微小裂
      傷造成…一旦細菌進入血液即為菌血症，細菌隨著血流感
      染全身各器官所引起的全身性發炎，即所謂的敗血症。故
      蜂窩組織炎和菌血症為次序問題，也是本案之死因」（原
      審卷一第245頁）、「依死者（陳郭對）之身體狀況，108
      年4月15日跌倒，假如有造成皮膚破損，則有可能引起蜂
      窩組織炎」等語（原審卷一第244頁）。
　　⑷由上開鑑定報告所載，堪認陳郭對於108年4月8日因上呼吸
      道感染症狀就診時，並無發燒之現象；而其於108年4月15
      日門診時，亦已提及前1日（108年4月14日）曾自床上跌
      落之事，則其當時雖未特別提及傷口狀況，惟尚無從以此
      逕認陳郭對當時確無傷口或皮膚之微小裂傷；參以陳郭對
      於108年4月14日自床上跌落之翌日門診時，即診斷有「右
      腳腫脹局部發紅」、「右腳紅腫併局部疼痛」之症狀（即
      有蜂窩組織炎之皮膚發紅、伴隨疼痛之症狀），致醫師懷
      疑為蜂窩組織炎，嗣陳郭對於108年4月15日晚上再次跌倒
      ，翌日（108年4月16日）一早急診時，並已出現發燒現象
      ，確診為蜂窩組織炎，陳郭對因此辦理住院至108年4月23
      日即死亡，是綜觀上開陳郭對2次意外跌落或跌倒至其死
      亡之時間歷程，及期間出現症狀之時間緊密度等情，認陳
      郭對於108年4月14日、108年4月15日發生跌落或跌倒之意
      外事故，為陳郭對因此皮膚有微小裂傷，引發蜂窩組織炎
      、菌血症而死亡結果發生之主要有效原因（主力近因），
      應符合經驗法則，則依首揭說明，被上訴人主張陳郭對之
      死亡，係因外來、偶然而不可預見之意外事故所致一節，
      應認已提出相當之證明。
　　⑸第一次鑑定報告雖記載：「由病歷記載（4月23日護理紀錄
      ）和（原證3)照片，4月15日跌倒應僅造成腳部瘀傷，撕
      裂傷應為水泡破裂所致。蜂窩組織炎應在4月15日前出現
      ，是造成死者死亡之原因」等語，及補充鑑定報告記載：
      「陳郭對之蜂窩組織炎起因及時間，因無具體事證難以研
      判。但由病歷記載，於108年4月15日至成大門診，曾提及
      14日晚跌倒，右腳紅腫併局部疼痛未提及有傷口出現，懷
      疑為蜂窩組織炎，並建議至感染科門診就診。據上述研判
      ，右腳之傷應為蜂窩組織炎，而非跌倒造成之傷害」等語
      ；惟查，陳郭對既於108年4月14日已曾自床上跌落，並引
      發蜂窩組織炎之皮膚發紅、疼痛症狀，則縱前開鑑定報告
      認陳郭對於108年4月15日再次跌倒前，已出現蜂窩組織炎
      ，且係造成陳郭對死亡之原因，或108年4月15日右腳之傷
      應為蜂窩組織炎等語，仍無法推翻陳郭對於108年4月14日
      已因發生自床上跌落之意外，致引發蜂窩組織炎而同為死
      亡之主要有效原因之情事。
  ⒉上訴人雖主張陳郭對已年屆72歲，本有糖尿病、高血壓、慢
    性腎臟病等病史，於106年即曾罹患蜂窩組織炎，可見陳郭
    對為身體狀況極為虛弱之抵抗力低下危險族群，且蜂窩組織
    炎不以外傷傷口為必要，血液循環不佳之糖尿病患者為細菌
    感染而引發蜂窩組織炎之高發危險族群，依陳郭對於108年4
    月23日出院病歷，可知其確係因糖尿病所致周邊血管阻塞性
    疾病，致細菌感染併發蜂窩組織炎，造成敗血症身亡，其死
    亡顯係自身疾病所致，與跌倒事故間欠缺因果關係云云；惟
　　查，陳郭對縱有糖尿病、高血壓、慢性腎藏病等病史，並曾
    於106年10月24日因會陰部破皮而造成蜂窩組織炎（原審卷
    一第243頁），然其於108年4月14日自床上跌落前之108年4
    月8日，因上呼吸道感染就診時，並無蜂窩組織炎之相關症
    狀，已如前述，是陳郭對並無因其罹患糖尿病等疾病，在無
    外傷之情形下，而引發蜂窩組織炎之情事；參以陳郭對係於
    108年4月14日自床上跌落後，翌日（108年4月15日）門診時
    即診斷有蜂窩組織炎之皮膚發紅、疼痛症狀，當日再跌倒後
    之次日（108年4月16日）門診時，並檢查有發燒現象，住院
    8日即死亡，且108年4月15日前出現之蜂窩組織炎，係造成
    陳郭對死亡之原因，均如前述，益徵陳郭對係因於108年4月
    14日、15日意外受傷，而引發蜂窩組織炎，雖其後續傷口及
    病程發展與其內因性身體狀況存有相當因果關係，然陳郭對
    最先發生之前開意外事故，既為造成其後續感染發生之原因
    ，則該意外事故即為導致陳郭對死亡之主要有效原因（重要
    之最近因果關係），是上訴人前開主張，並無可採。
七、綜上所述，被上訴人依系爭保險契約，請求上訴人給付保險
    金100萬元，及自起訴狀繕本送達翌日（即108年9月10日，
    原審卷一第115頁）起，至清償日止，按週年利率百分之5計
    算之利息，洵屬有據，應予准許。被上訴人另依保險法第13
    1條第1項擇一請求部分，已無審究之必要，附此敘明。原審
    為上訴人敗訴之判決，及依兩造聲請，酌定相當擔保金額為
    假執行及免為假執行之宣告，並無不合。上訴意旨指摘原審
    判決不當，求予廢棄改判，為無理由，應予駁回。
八、本件事證已臻明確，兩造其餘攻擊或防禦方法及所用之證據
    ，經本院斟酌後，認均不足以影響本判決之結果，爰不逐一
    論列，併此敘明。
九、據上論結，本件上訴為無理由，依民事訴訟法第449條第1項
    、第78條，判決如主文。
中　　華　　民　　國　　111 　年　　1 　　月　　25　　日
                  民事第二庭    審判長法  官  吳上康

                                      法  官  李素靖

                                      法  官  林育幟
上為正本係照原本作成。
不得上訴。　　　　　　　　　　　　　　　　　　　　　　　
中　　華　　民　　國　　111 　年　　1 　　月　　25　　日

                                      書記官  羅珮寧